【裁判字號】    85,台上,6090
【裁判日期】    851219
【裁判案由】    偽造文書案件
【裁判全文】
最高法院刑事判決                              八十五年度台上字第六○九○號
    上訴人  乙○○  男
            甲○○  女
            戊○○  男
            丙○○  男
            丁○○  男
右上訴人等因偽造文書案件，不服台灣高等法院中華民國八十四年十二月二十六日第
二審更審判決（八十四年度上更(一)字第八七四號，起訴案號：台灣士林地方法院檢察
署八十二年度偵字第一一九二○號），提起上訴，本院判決如左：
    主  文
原判決撤銷，發回台灣高等法院。
    理  由
本件原判決認定上訴人乙○○、甲○○均係設於台北縣五股鄉○○路一○五號五樓「
力代起重工程有限公司」（下簡稱力代公司，其後遷址至台北縣土城市○○里○○路
○段七十巷二弄二號）之股東（出資額均為五十萬元），於民國八十二年六月間，因
公司財務狀況不佳，董事朱文章不予置問，出外無蹤，公司平日業務實際均由乙○○
處理，行政事務由甲○○負責，二人均係從事業務之人，見此情形認為有機可趁，竟
邀同乙○○之弟即上訴人丙○○、丁○○、戊○○共謀將其餘股東朱文章、朱鄭秀珠
（朱文章之妻）、朱慶良之股權虛偽移轉予丙○○、丁○○及戊○○承受，謀議既定
，乙○○等五人即共同基於概括之犯意，明知公司股東朱文章、朱鄭秀珠、朱慶良並
未同意改推乙○○為董事，變更公司負責人及出資分別由丙○○、丁○○、戊○○承
受，竟於八十二年七月間，連續二次利用不知情設於新莊市○○路五一九號二樓「忠
信代書事務所」之承辦人員洪麗紅，記載如原判決附表一所列不實事項於各項文件上
，再盜用董事朱文章、股東朱鄭秀珠、朱慶良留存於公司之印章蓋於其上，以偽造如
原判決附表一所示之股東同意書、章程等私文書。其後，再持交上開偽造之私文書及
登載丙○○（繳納五十萬元）、丁○○、戊○○（各繳納二十五萬元股款）不實事項
之股東名簿與不知情之洪女，連續二次向臺灣省政府建設廳行使（該建設廳收文日期
分別係七月六日、八月三日），而使承辦公務員登載如原判決附表二所示不實事項於
職務上所掌力代公司變更登記事項卡公文書上，足以生損害於主管機關對於公司登記
事項管理之正確性及朱文章、朱鄭秀珠、朱慶良等人等情。因而撤銷第一審不當之判
決，改判仍論處上訴人等共同連續行使偽造私文書，足以生損害於公眾及他人（丙○
○為累犯）罪刑，固非無見。
惟查(一)上訴人乙○○在原審辯稱：前開公司負責人變更後資料寄至告訴人朱鄭秀珠家
，再由告訴人轉交給伊，苟未經朱文章與告訴人夫婦同意，何以如此等語，而告訴人
在原審亦自承公司變更登記資料係寄至伊家，伊再轉給乙○○無訛（見原審上更(一)卷
二十九頁背面），就上訴人乙○○該項辯解，何以不足採﹖原判決理由未見說明，遽
認上訴人等未經同意，自為公司負責人變更行為，難謂無理由不備之違法。(二)上訴
人丙○○、丁○○為證明於八十二年七月間，共出資八百五十萬元奧援力代公司，於
八十四年四月十一日上訴本院之理由狀附具款申請書影本及台北區中小企業銀行房
屋擔保借款繳息清單影本以資佐證（見本院八十四年度台上字第五○四九號卷十六至
二十二頁），上開證據是否足採，原審恝置不論，遽認彼等無出資情事，亦嫌速斷。
(三)依原判決附表一之記載，上訴人戊○○、丙○○、丁○○係於力代公司負責人變更
登記為乙○○後，始參與該附表編號四號之股東變更登記行為，則彼等就該附表編號
一至三號之犯罪行為，如何與上訴人乙○○、甲○○有犯意聯絡及行為分擔，原判決
理由無片語說明，亦屬理由不備。(四)刑事訴訟法第三百七十條所定禁止不利益變更之
法則，其所謂不利益，應從第一審及第二審判決所宣告主文之刑（刑名及刑度）形式
上比較外，尚須總體的綜合觀察，將二判決對應比較，凡使被告之自由、財產、名譽
等受較大損害者，即有實質上之不利益。緩刑之宣告，本質上無異恩赦，得消滅刑罰
權之效果，故在法律上或社會上之價值判斷，顯對被告有利，若無同條但書所定例外
情形，將第一審諭知之緩刑宣告撤銷，即屬不利益變更。原判決並未認第一審判決有
適用法條不當情形，竟將第一審諭知上訴人甲○○、丁○○、戊○○之緩刑撤銷，雖
重新各量處有期徒刑三月，較之第一審各科處之有期徒刑四月為輕，但綜合比較觀察
，原判決實質上對其三人不利，依上說明，尚難謂無違背不利益變更之法則。上訴意
旨指摘原判決違法，非無理由，應認仍有發回更審之原因。至原判決不另諭知無罪部
分，基於審判不可分原則，應併發回。
據上論結，應依刑事訴訟法第三百九十七條、第四百零一條，判決如主文。
中      華      民      國    八十五    年    十二      月    十九      日
                              最高法院刑事第十庭
                                  審判長法官  謝  家  鶴
                                        法官  吳  昭  瑩
                                        法官  花  滿  堂
                                        法官  陳  世  淙
                                        法官  陳  炳  煌
      右正本證明與原本無異
                                              書  記  官
中      華      民      國    八十五    年    十二      月    二十七    日
                                                                        Ｍ


司法院資訊處製作；財團法人民間司法改革基金會備份。
